臺灣臺南地方法院刑事判決
111年度訴字第427號
公  訴  人  臺灣臺南地方檢察署檢察官
被      告  姜文凱


            鄭碧宜


上列被告等因家庭暴力罪之傷害等案件，經檢察官提起公訴（11
0年度偵字第19018號），本院判決如下：
    主  文
丙○○、甲○○共同犯傷害罪，各處拘役肆拾日，如易科罰金，均以
新臺幣壹仟元折算壹日。
    事  實
一、丙○○與丁○○為姊弟關係，甲○○則與丙○○為夫妻關係，3人間
    具有家庭暴力防治法第3條第4款家庭成員關係。詎丙○○、甲○○因細故對丁○○心生不滿，竟共同基於傷害、強制之犯意聯
    絡，於民國110年7月21日17時30分許，在臺南市○○區○○街00
    0號騎樓處，分別徒手抓握丁○○雙手、或拉扯丁○○之衣服，
    且甲○○、丙○○於丁○○欲掙脫時，持續用力抓握、僵持，並圍
    住丁○○不讓其離開，進而將丁○○逼至牆角，而妨害丁○○離去
    或移動，並使丁○○因而受有右手部瘀傷之傷害。嗣經丁○○訴
    警處理，因而查悉。
二、案經丁○○訴由臺南市政府警察局麻豆分局報告臺灣臺南地方
    檢察署檢察官偵查起訴。
　　  理  由
壹、證據能力
　　按被告以外之人於審判外之陳述雖不符刑事訴訟法第159條
    之1至之4之規定，而經當事人於審判程序同意作為證據，法
    院審酌該言詞陳述或書面陳述作成時之情況，認為適當者，
    亦得為證據，刑事訴訟法第159條之5第1項定有明文。查本
    院下列所引用被告以外之人於審判外之陳述，因檢察官、被
    告2人均同意有證據能力（見訴字卷第102頁），本院復認以
    之作為證據核屬適當，自均有證據能力。另本院以下所引用
    非供述證據，並無證據證明係公務員違背法定程序所取得，
    是依刑事訴訟法第158條之4反面解釋，即具證據能力。
貳、認定事實所憑之證據及理由  
一、訊據被告2人固均坦承於上開時、地與告訴人丁○○因細故發
    生爭吵，並有將告訴人丁○○圍住在牆角的紗門邊，阻擋丁○○
    離開，要丁○○道歉等情，惟矢口否認有何傷害及強制之犯行
    ，被告2人均辯稱：我們在爭執中雖然有碰到告訴人丁○○的
    手，但那是因為告訴人丁○○推開我們才碰到的，我們有拉住
    告訴人的衣服要她離開，後來她不願意離開，我們才一起把
    告訴人丁○○圍在紗門邊要求她向我們道歉等語。經查，被告
    2人與告訴人丁○○於上開時、地發生爭執，並互相發生肢體
    衝突、被告2人要求告訴人道歉，證人戊○○見雙方爭執而報
    警處理等情，經被告2人於審理中供陳在卷，核與告訴人丁○○於警、偵訊中之指訴大致相符，復有臺南市政府警察局111
    年1月19日南市警勤字第1110038767號函暨函附臺南市政府
    警察局勤務指揮中心受理110報案紀錄單1份在卷可稽，是此
    部分事實堪以認定。
二、本案爭點
　　被告2人均係以上揭情詞置辯，故本案爭點則為：被告2人有
    無基於普通傷害、強制罪之犯意，徒手抓告訴人丁○○之手，
    使告訴人受有右手部瘀傷之普通傷害？被告2人有無承前強
    制罪之犯意，違反告訴人之意願，將告訴人圍住並逼至紗門
    邊牆角，要求告訴人向渠等道歉，以此強暴方式妨害告訴人
    離去？本院認定被告2人有罪之理由，茲分述如下： 
  ㈠被告2人共同犯傷害罪部分：
　⒈告訴人於遭被告2人推擠、拉扯後，當天晚上即至麻豆新樓醫
    院就診，經診斷受有右手部瘀傷之傷害，有告訴人110年7月
    21日23時05分至該院驗傷所做成之受理家庭暴力事件驗傷診
    斷證明書在卷可憑（警卷第19至20頁）。衡諸常情，以被告
    2人前述強度之力道所為推擠、拉扯行為，確有可能造成受
    渠等推擠、拉扯之告訴人受有傷害。參以告訴人於前述推擠
    、拉扯發生後，至醫院診斷所受之前述傷勢、受傷位置均與
    被告2人推擠、拉扯之身體部位吻合，核與卷附之麻豆新樓
    醫院受理家庭暴力事件驗傷診斷書之記載相符，是以告訴人
    受有之右手部瘀傷之傷勢，與被告2人之拉扯或推擠等肢體
    碰撞行為有相當關連性，堪以認定。　　
　⒉至被告2人辯稱上開診斷證明書上之傷勢是事發後間隔好幾個
    小時才去驗傷，無法證明是我們造成的等語(見本院卷第172
    頁)，然觀諸告訴人之麻豆新樓醫院急診就診照片，顯見告
    訴人右手之傷勢係皮肉瘀傷，並非顯而易見、肉眼一望即知
    之大面積傷口，核與麻豆新樓醫院診斷證明書中檢驗結果：
    四肢部「右手部瘀傷」、驗傷解析圖則呈現「瘀傷11公分
    」於右手腕處及「挫傷11公分」於大拇指關節處之記載相
    符，此有麻豆新樓醫院衛署醫字第0970209711號受理家庭暴
    力事件驗傷診斷書(見警卷第19至20頁)在卷可參，且與告訴
    人前揭證稱遭被告2人傷害之部位及情節相吻合，至告訴人
    於案發當日先至另間診所就診時，雖未見明顯傷勢，然因挫
    （瘀）傷乃鈍力撞擊導致皮下組織微血管破裂出血，與擦傷
    、割傷、裂傷、刺傷等立即破皮流血、可於第一時察覺之傷
    害不同，往往須經過一段時間，腫脹發炎情況才開始浮現，
    皮膚表面瘀青及疼痛感亦逐漸明顯，故告訴人於案發當日於
    診所就醫時手部未有明顯傷勢，迨當日晚間再前往麻豆新樓
    醫院就醫、驗傷，始見右手部挫、瘀傷，並不違背一般人的
    生活經驗。足認證人即告訴人所為於案發當日遭被告2人出
    手拉扯手部之證述，並非憑空捏造，洵屬可據，則告訴人指
    證遭被告2人拉扯，因而受有右手部瘀傷之傷害，應堪認定
    。
　㈡被告2人共同犯強制罪部分：
　　被告2人曾於前述時、地，徒手拉扯、抓住告訴人雙手，造
    成告訴人受有右手部瘀傷等傷勢乙節，業經本院認定如前。
    被告2人雖以：騎樓是我家範圍，所以我們可以叫告訴人丁○○離開也要求她道歉(見本院卷第179頁)等語置辯，然被告2
    人於本院審理時均坦承：當時丙○○有拉告訴人丁○○的衣服要
    她離開，但是丁○○不離開，所以我們2個就一起把丁○○圍在
    紗門旁邊，阻止她離開等語（本院卷第178至179頁），核與
    被告丙○○於偵查中供稱：我當天與甲○○要趕丁○○離開，有在
    現場發生推擠，我們2人都有推，丁○○也有推我們等語（見
    偵卷第72頁）相符；此經證人即告訴人丁○○於審理中具結證
    稱：那天我跟父親戊○○在住處騎樓下談話，被告2人就很兇
    問我回來幹嘛，被告甲○○還把我手中營養品甩出去，說我不
    能回來，並跟我計較我父親資助我的事情，被告2人一人一
    邊抓住我的頭髮跟手掌，把我推到騎樓下的牆邊，開始要我
    道歉，我父親戊○○攔不住，我就請父親報警；被告2人架住
    我，我有用力推開，他們就拉住我胸口衣服，到警察來被告
    2人還是抓住我的衣服，直到警察叫他們放下等語（本院卷
    第174至179頁），與證人即到場處理之警員籃宏誌於偵查中
    證述：我看到被告2人拉扯告訴人衣服，不讓告訴人離去，
    印象中就是丙○○要丁○○跟他們道歉，好像因為金錢糾紛，當
    時丁○○是站著，雙方情緒都很激動，就是互相抓來抓去，被
    告2人都拉告訴人的衣服不讓她走（見偵卷第63至64頁）之
    情形一致，準此可證被告2人確實有以拉扯告訴人衣服、手
    部之強暴方式，將告訴人圍住逼至牆角，致使告訴人無法自
    由移動、離開現場，並要求告訴人向其等道歉，迫使告訴人
    無法離去乙節，被告2人對告訴人為上開強制行為之事實，
    應堪認定。
　㈢綜上所述，本案事證明確，被告2人之犯行足以認定，應予
　　依法論科。
二、論罪科刑：
　㈠按家庭暴力防治法所稱之家庭暴力，係指家庭成員間實施身
    體、精神或經濟上之騷擾、控制、脅迫或其他不法侵害之行
    為；所稱家庭暴力罪，則謂家庭成員間故意實施家庭暴力行
    為而成立其他法律所規定之犯罪，家庭暴力防治法第2條第1
    款、第2款分別定有明文。查被告丙○○與甲○○為夫妻，兩人
    分別為告訴人丁○○之弟及弟媳，是其等間具有家庭暴力防治
    法第3條第4款所定之家庭成員關係。而被告2人所為上開傷
    害行為，已屬家庭成員間實施身體上不法侵害行為，為家庭
    暴力防治法第2條第1款所稱之家庭暴力，惟因家庭暴力防治
    法上開規定並未另定罰則，仍應依刑法之規定論罪科刑。
　㈡核被告2人所為，係犯刑法第277條第1項之傷害罪、第304條
    第1項強制罪。被告2人於密切接近之時間、地點內，分別先
    一同圍住告訴人並要求其道歉，復妨害告訴人離去或移動之
    行為，係基於同一妨害人行使權利之目的之延續，侵害相同
    之法益，各行為之獨立性極為薄弱，依一般社會健全觀念，
    於時間差距上難以強行分開，在刑法評價上，宜視為數個舉
    動之接續施行，合為包括一行為予以評價，而以接續犯論以
    一強制罪。又被告係於緊密之時間、地點，侵害告訴人之自
    由法益及身體法益，其上開行為於過程中有局部同一之情形
    ，應認係一行為觸犯強制罪及傷害罪，為想像競合犯，爰依
    刑法第55條規定，從一重依傷害罪處斷。
　㈢按共同正犯間，在合同意思範圍內，各自分擔犯罪行為之一
    部，相互利用他人之行為，以達其犯罪之目的者，原不必每
    一階段均參與，祇須分擔犯罪行為之一部，即應對於全部所
    發生之結果共同負責。是共同正犯之行為，應整體觀察，就
    合同犯意內所造成之結果同負罪責，而非僅就自己實行之行
    為負責。被告2人間就上開犯行，均有犯意聯絡與行為分擔
    ，為共同正犯。
　㈣爰審酌被告2人遇事不思理性處理，僅因家庭紛爭細故發生口
    角爭執即與告訴人發生肢體衝突，致告訴人受有上開傷勢，
    且迄至本院審理時，仍未能與告訴人達成和解、賠償損失，
    且其等犯後矢口否認犯行，就犯後態度上無從為其有利之考
    量，並兼衡其等犯罪之動機、目的、手段、告訴人所受傷害
    程度，及被告丙○○自陳大學畢業、被告甲○○為高職畢業之智
    識程度、共同育有兩名子女、目前從事餐飲業之家庭、生活
    狀況等一切情狀，分別量處如主文所示之刑，並均諭知如易
    科罰金之折算標準，以資懲儆。
四、不另為無罪之諭知：
　㈠公訴意旨另以：被告2人於上開時間、地點，雙手拉扯告訴人
    頭部，造成告訴人受有頭部挫傷、頸部拉傷等情，因而認被
    告2人此部分之犯行均涉犯刑法第277條第1項之傷害罪嫌。
　㈡按犯罪事實應依證據認定之，無證據不得認定犯罪事實；不
    能證明被告犯罪者，應諭知無罪之判決，刑事訴訟法第154
    條第2 項、第301 條第1 項分別定有明文。又認定不利於被
    告之事實，須依積極證據，苟積極證據不足為不利於被告事
    實之認定時，即應為有利於被告之認定，更不必有何有利之
    證據；認定犯罪事實所憑之證據，雖不以直接證據為限，間
    接證據亦包括在內，然而無論直接或間接證據，其為訴訟上
    之證明，須於通常一般之人均不致有所懷疑，而得確信為真
    實之程度者，始得據為有罪之認定，若其關於被告是否犯罪
    之證明未能達此程度，而有合理性懷疑之存在，致使無從形
    成有罪之確信，根據「罪證有疑，利於被告」之證據法則，
    即不得遽為不利於被告之認定（最高法院30年上字第816 號
    、76年台上字第4986號判例意旨參照）。
  ㈢公訴意旨認被告涉犯此部分傷害犯行，無非係以告訴人提出
    之麻豆新樓醫院受理家庭暴力事件驗傷診斷書（警卷第19至
    20頁）為主要論據。惟查：上開告訴人之受理家庭暴力事件
    驗傷診斷書固載有頭部挫傷、頸部拉傷之傷勢，惟告訴人即
    證人丁○○就其頭部挫傷及頸部拉傷之部分，雖於偵查中證稱
    ：「警察到場時當時我弟弟還一隻手抓住我頭髮，警員看到
    後還叫我弟弟放下，我頸部的傷勢是因為我們拉扯中摔下來
    造成的」(見偵卷第36頁)，然於本院審理中復證稱：「我整
    個人被架在牆壁上，我的整個背部跟後腦杓都有碰到牆壁，
    頸部受傷從何而來不曉得，可能是在拉扯時產生的痕跡」、
    「(問：所以你不清楚他們是否有碰到你肩頸位置?)嗯。」
    、「(問：所以頸部拉傷怎麼來的你也不是很清楚?)對，可
    能拉扯碰到，我也不曉得。」、「(問：你之前在警局跟在
    檢察官那邊時，都沒有說你的頭有碰到牆壁?)因沒有寫這麼
    清楚，就架在那邊時整個靠在牆壁。」、「(問：如果有明
    顯疼痛感，整個頭撞牆上的話，應該第一時間你就會跟警察
    或檢察官這樣敘述不是嗎?)那時候漏掉寫這些了，我沒有寫
    得這麼清楚，可能忘記跟警察說了。」、「(問：你有感覺
    頭暈，你跟醫生說你頭暈，對嗎?)嗯。」、「(問：醫生有
    無觸診你不知道是嗎，忘記了?)忘記了。」、「（問：他有
    摸你的頭或是怎樣嗎？）答：我頭也沒有痛到怎樣，只是暈
    暈、重重的，醫生說有種輕微腦震盪的傾向」（見本院第15
    5至159頁）等語，可見告訴人丁○○對於頭部及頸部之傷勢，
    是否為被告2人拉扯中摔倒傷及頸部、頭部是否有被壓去撞
    牆壁、是否頭暈、醫生有無觸診等情，其證述明顯前後不一
    。參以證人籃宏誌於偵查中證稱當時沒有看到被告二人壓制
    告訴人身體或抓住手腳迫使告訴人下跪(見偵卷第64頁)等語
    ，足見告訴人指訴頭部挫傷及頸部拉傷亦均係由被告2人所
    造成，無其他事證得以佐證，僅為其單一指述，是否可採已
    非無疑。
　㈢綜上，此部分自難僅憑告訴人單方之指述及告訴人提出之麻
    豆新樓醫院受理家庭暴力事件驗傷診斷書，遽為被告有罪之
    認定，基於罪證有疑利於被告原則，此部分本應為無罪之諭
    知，惟此部分與上開被告有罪部分具有事實上一罪關係，爰
    不另為無罪之諭知。
據上論斷，應依刑事訴訟法第299條第1項前段，家庭暴力防治法
第3條第4款、刑法第277條第1項、第304條第1項、第28條、第55
條、第41條第1項前段，刑法施行法第1條之1第1項，判決如主文
。
本案經檢察官鄭聆苓提起公訴，檢察官謝欣如、乙○○到庭執行職
務。
中　　華　　民　　國　　111 　年　　11　　月　　3 　　日
      　　　　　　　　　刑事第十二庭  法　官  周宛瑩　
　　       　　　　　　              法  官  張郁昇
　　　　　       　　　              法  官  黃鏡芳
以上正本證明與原本無異。
如不服本判決應於收受本判決後20日內向本院提出上訴書狀，並
應敘述具體理由。其未敘述上訴理由者，應於上訴期間屆滿後20
日內向本院補提理由書狀（均須按他造當事人之人數附繕本）「
切勿逕送上級法院」。 
    　　　　　　　　　　　　　　　　 書記官  施茜雯
中　　華　　民　　國　　111 　年　　11　　月　　3 　　日
  　　　　　　　　　　　　　　　
附錄論罪科刑法條
刑法第277條第1項
傷害人之身體或健康者，處5年以下有期徒刑、拘役或50萬元以
下罰金。

中華民國刑法第304條
以強暴、脅迫使人行無義務之事或妨害人行使權利者，處3年以
下有期徒刑、拘役或9千元以下罰金。
前項之未遂犯罰之。